【裁判字號】    99,台上,3481
【裁判日期】    990604
【裁判案由】    殺人等罪
【裁判全文】
最高法院刑事判決            九十九年度台上字第三四八一號
上  訴  人  甲○○
            乙○○
上列上訴人等因殺人等罪案件，不服台灣高等法院花蓮分院中華
民國九十七年五月三十日第二審判決（九十七年度少上訴字第三
號，起訴案號：台灣花蓮地方法院檢察署九十六年度少偵字第八
號），提起上訴，本院判決如下：
    主  文
原判決撤銷，發回台灣高等法院花蓮分院。
    理  由
本件原判決認定：上訴人甲○○、乙○○（下稱上訴人等二人）
依序係民國七十七年七月三日、同年十二月三日出生，行為時係
十四歲以上未滿十八歲之少年。緣林冠宏、張育瑋，江蕎豐、劉
正堯、馮仁志等人前於九十四年十月十一日二十二時許，分別騎
乘機車行經花蓮縣花蓮市○○路與明禮路口前等候紅綠燈之時，
因細故與阮秉燊、林楨福等人發生口角，林冠宏乃持安全帽毆打
林楨福之頭部（傷害部分未據告訴），阮秉燊、林楨福等人隨即
逃離現場，雙方產生嫌隙。同年月十四日二十二時許，阮秉燊因
不願說出林楨福下落及言語衝突，在花蓮市○○街「茶綠舍茶舖
」前，遭林冠宏、張育瑋、彭愷杰等人共同以木棒及安全帽等物
毆打成傷（未據起訴，阮秉燊於九十五年度重訴字第一號案件審
理時撤回告訴）。其後林冠宏再度邀阮秉燊於同月十五日凌晨一
時許，至花蓮縣花蓮市○○街與明禮路交會處之 「BRAVO PUB」
店前談判和解事宜，並邀友人甲○○、乙○○、張育瑋、江蕎豐
、彭愷杰、吳正旭（後四人原審另案判處吳正旭有期徒刑十四年
，張育瑋、江蕎豐、彭愷杰依傷害罪各處有期徒刑三年，並均減
為有期徒刑一年六月，案由檢察官及吳正旭上訴中）、劉正堯、
少年林○華、蔡○霖、彭○宏、馮○志（經第一審少年法庭裁定
不付審理確定在案）、陳宏旻（檢察官為不起訴處分確定）等人
前來助陣，並各自預先備妥不詳姓名之人所有如原判決附表所示
之物及木棒（未扣案）、類似小武士刀（未扣案）、鋁棒（未扣
案）等物，到場參與談判。嗣阮秉燊與任職在花蓮縣吉安鄉「鴻
揚洗車場」之老闆蔡家興及其友人郎承晏等人一同前往，經蔡家
興居中斡旋，林冠宏及張育瑋當場與阮秉燊握手言和，蔡家興等
人遂先行離去。惟因林冠宏堅持林楨福要出面談判處理，經阮秉
燊以電話聯繫林楨福到場，林楨福乃與友人陳昇澤、姓名年籍不
詳綽號「阿進」、「柳丁」、「大頭」等人分騎四輛機車到場，
惟因見對方人多勢眾，其中部分之人共乘二輛機車先行離去，林
楨福與其餘之人因走避不及遂留在現場，林冠宏認出林楨福之後
，乃與甲○○、乙○○、張育瑋、彭愷杰、江蕎豐、吳正旭等人
基於傷害之犯意聯絡，先由張育瑋、彭愷杰、江蕎豐、乙○○分
持磚塊及木棒、鋁棒、撞球桿、長木板等物，共同毆打林楨福臉
部、四肢及後背部等身體各部位，致林楨福口、鼻出血，四肢多
處瘀血痕受傷（詳如驗斷書所載），林楨福不支側趴在地上後，
復遭甲○○舉起不詳姓名之人停放於路旁之腳踏車丟擲。林楨福
此時已完全無力反抗，林冠宏、乙○○、吳正旭猶不罷手，將原
有傷害犯意提昇為殺人之犯意聯絡，明知頭部、背部為人體重要
部位，任何外力之攻擊均可能導致死亡，以棍棒或其他鈍器以及
刀械等銳器攻擊，將招致他人死亡之結果，仍分持材質堅硬沈重
或尖銳鋒利之磚頭、鋁棒、刀刃長度約四十、五十公分之小武士
刀等物，猛擊或猛砍林楨福頭部、背部等處，俟見林楨福血流滿
地、身體不斷抽搐，且聽聞有人高喊警察來了，始一哄而散。而
林楨福雖經立即送醫急救，仍因全身遭鈍挫及銳器傷，致頭顱骨
骨折、顱內出血及背部銳創傷，最後因中樞神經休克及出血性休
克，傷重不治而死亡等情。因而撤銷第一審關於論處上訴人等二
人殺人罪刑部分之判決，改判論甲○○以共同傷害人之身體，因
而致人於死罪，處有期徒刑年捌月；乙○○以共同殺人罪，處
有期徒刑柒年，固非無見。
惟查：（一）傷害致死罪之成立，以死亡與傷害具有因果關係為
限。若被害人所受傷害，原不足引起死亡之結果，係因加害者以
外之他人之行為而致死亡，則與加害者之行為，並無相當因果關
係，自難令負傷害人致死之罪責。原判決對於被害人林楨福之死
亡原因，一方面認定係上訴人等二人與張育瑋、彭愷杰、江蕎豐
、吳正旭基於傷害之犯意，以徒手毆打其頭部及身體各處所致，
而論以傷害人之身體，因而致人於死罪刑。但另一方面又認定係
乙○○與林冠宏、吳正旭基於殺人之犯意，分持材質堅硬沈重或
尖銳鋒利之磚頭、鋁棒、刀刃長度約四十、五十公分之小武士刀
等物，猛擊或猛砍被害人頭部、背部等處所致，而論乙○○以殺
人罪刑，就被害人死亡之原因，所認定之事實相互矛盾，已屬可
議。（二）刑法第二百七十七條第二項前段之傷害致人於死罪，
係對於犯普通傷害罪致發生死亡結果所規定之加重結果犯，依同
法第十七條規定，以行為人能預見死亡結果之發生而不預見為要
件，此所謂能預見，係指客觀情形而言，與加害人本身主觀上有
無預見之情形不同。倘加害人主觀上已有預見，而結果之發生又
不違背其本意時，則屬刑法第十三條第二項所規定間接故意之範
疇，無復論以加重結果犯之餘地。因此加害人對於結果之發生，
「客觀上」能否預見、「主觀上」有無預見，以及該項結果之發
生是否違背其本意，均與加害人應負何種刑責之判斷攸關，此項
犯罪構成要件之事實，依刑事訴訟法第三百零八條、第三百十條
第一款之規定，不僅應明白認定，詳細記載，且須說明其憑以認
定之證據，方足以資論罪科刑。原判決事實僅記載：「……林冠
宏認出林楨福之後，乃與甲○○、乙○○、張育瑋、彭愷杰、江
蕎豐、吳正旭等人基於傷害之犯意聯絡，先由張育瑋、彭愷杰、
江蕎豐、乙○○分持磚塊及木棒、鋁棒、撞球桿、長木板等物，
共同毆打林楨福臉部、四肢及後背部等身體各部位，致林楨福口
、鼻出血，四肢多處瘀血痕受傷（詳如驗斷書所載），林楨福不
支側趴在地上後，復遭甲○○舉起不詳姓名之人停放於路旁之腳
踏車丟擲。林楨福此時已完全無力反抗」等旨。對於上訴人等二
人於傷害被害人時，對於死亡結果之發生，是否客觀上能預見而
主觀上不預見，並未於事實明白認定，復未於理由內說明其所憑
之證據及其認定之理由，亦不足為適用法律之依據。上訴意旨執
以指摘，為有理由，應認原判決有撤銷發回之原因。
據上論結，應依刑事訴訟法第三百九十七條、第四百零一條，判
決如主文。
中    華    民    國  九十九  年    六    月    四    日
                      最高法院刑事第三庭
                          審判長法官  林  增  福
                                法官  張  清  埤
                                法官  陳  世  雄
                                法官  何  菁  莪
                                法官  韓  金  秀
本件正本證明與原本無異
                                      書  記  官
中    華    民    國  九十九  年    六    月    九    日
                                                      Ｅ

司法院資訊處製作；財團法人民間司法改革基金會備份。
